臺灣桃園地方法院民事判決　　　　　　　100年度訴字第597號
原　　　告　黃恆亮
　　　　　　黃恆恩
訴訟代理人　王玉珊律師
被　　　告　邱顯宏
訴訟代理人　許朝財律師
上列當事人間履行契約事件，本院於民國100 年10月17日言詞辯
論終結，判決如下：
    主      文
被告應將桃園縣蘆竹鄉○○段一一九地號，面積九三一平方公尺
土地之應有部分五六二分之一二七移轉登記予原告黃恆亮；應有
部分五六二分之一二七移轉登記予原告黃恆恩。
訴訟費用由被告負擔。
    事實及理由
壹、程序方面：
    按原告於判決確定前，得撤回訴之全部或一部。但被告已為
    本案之言詞辯論者，應得其同意。訴之撤回，被告於期日到
    場，未為同意與否之表示者，自該期日起；其未於期日到場
    或以書狀撤回者，自前項筆錄或撤回書狀送達之日起，10日
    內未提出異議者，視為同意撤回。民事訴訟法第262 條第1
    項、第4 項定有明文。本件原告於民國100 年10月17日言詞
    辯論期日聲明撤回假執行之聲請，被告在庭未為同意與否之
    表示（見本院卷第59頁），嗣亦未於該期日後10內異議，應
    視為同意其撤回，合先敘明。
貳、實體方面：
一、原告主張：
  (一)民國77年6 月間訴外人誠標企業股份有限公司（下稱誠標公
    司）之股東許萬章、王進富二人以新台幣（下同）127 萬元
    向被告之父親邱垂火（已歿）購買桃園縣蘆竹鄉○○段199
    地號土地（下稱119 土地）應有部分127/281 （下稱系爭土
    地），有不動產買賣契約書（下稱原證一契約）可證。嗣許
    萬章等人已依約給付價金完畢，邱垂火亦已將系爭土地約定
    分管並交付予許萬章、王進富使用。而因系爭土地為農地，
    依當時法令不得分割，買賣雙方遂於原證一契約特約約定「
    本件不動產現編定為農業用地，雙方同意於政府法令准予分
    割時，乙方（即賣方）應無條件配合將該地分割過戶給甲方
    （即買方），不得藉詞推託」，且被告亦擔任原證一契約之
    見證人。嗣原告之母黃吳秀梅於79年1 月10日受讓許萬章、
    王進富關於系爭土地之權利全部，有不動產買賣契約書（下
    稱原證二契約）可稽。黃吳秀梅於80年間再將系爭土地之權
    利義務全部轉讓予原告兩人各二分之一。
  (二)邱垂火已於95年1 月間過世，被告邱顯宏為其繼承人，依民
    法第1153條規定「繼承人對於被繼承人之債務負連帶責任」
    ，邱垂火之全體繼承人均對系爭土地應有部分127/281 之移
    轉登記義務負連帶責任，而被告已因遺產分割繼承取得11 9
    土地應有部分5343 /9310，已足以負擔系爭土地應有部分12
    7/ 281之過戶，原告選擇對被告一人起訴。系爭土地為農地
    ，依當時有效之農業發展條例第30條規定「每宗耕地不得分
    割及移轉為共有」，原告當時無法請求過戶登記。惟89年1
    月4 日修正公佈農業發展條例已將上開第30條等相關規定全
    數刪除，農地已不再限制分割或移轉為共有。原告自得向邱
    垂火之繼承人即被告請求移轉登記。並聲明：被告應將桃園
    縣蘆竹鄉○○段199 地號土地127/562 過戶登記給原告黃恆
    亮；127/562 過戶登記給原告黃恆恩。
二、被告則以：
  (一)誠標公司於77年4 月29日核准設立，而原證一契約係於77年
    6 月6 日簽訂，且以誠標公司為買方，原證二契約亦以誠標
    公司為賣方而非以證人許萬章為賣方；證人許萬章證稱「系
    爭土地是我跟王進富個人先向邱垂火買」，「所有權應該屬
    於我和王進富的」，顯不實在。
  (二)系爭土地為農牧用地，原告之前手誠標公司於77年6 月間與
    邱垂火簽訂原證一契約時並無自耕能力，亦未約定「由承買
    人指定登記與任何有自耕能力之第三人，或具體約定登記於
    有自耕能力之特定第三人，或約定待承買人自己有自耕能力
    時為移轉登記，或其他預期於不能之情形除去後為給付者」
    ，依實務見解該契約依民法第246 條第1 項前段之規定應屬
    無效，是原告二人主張受讓誠標公司之債權向被告請求履行
    契約，移轉登記系爭土地，顯無理由等語置辯，並答辯聲明
    ：原告之訴駁回。
三、本件不爭執事項
  (一)邱垂火於77年6 月6 日將系爭土地出售，其契約書上填載買
    主為誠標公司、許萬章、王進富等，被告為該買賣契約書之
    見證人，有原證一契約書可證（見本院卷第7 頁至第8 頁）
    ，買方並已給付價金完畢。
  (二)誠標公司、許萬章、王進富及其他股東於79年間與原告之母
    黃吳秀梅訂定原證二契約書乙份，將系爭土地之權利義務全
    部轉讓黃吳秀梅，有原證二契約書在卷可參（見本院卷第9
    頁）。
  (三)黃吳秀梅於80年4 月間再將系爭土地權利義務全部轉讓予原
    告各二分之一，有證明書影本乙份在卷足憑（見本院卷第11
    頁）。
  (四)邱垂火於95年1 月7 日死亡，被告為其繼承人之一，因「分
    割繼承」取得系爭土地應有部分5343/9310 ，有土地登記謄
    本及異動索引證明等在卷供參（見本院卷第13頁、第19頁）
    。
四、本院判斷
    原告主張被告之父親邱垂火於 77 年間將系爭土地出售予許
    萬章、王進富，渠等兩人再於 79 年間將系爭土地之權利轉
    售予原告之母黃吳秀梅，黃吳秀梅復於 80 年間將系爭土地
    之權利轉讓予原告，被告為邱垂火之繼承人應繼承其一切權
    利義務，自應依約將系爭土地移轉登記予原告等情，業據其
    提出原證一、二契約書為證。此為被告否認，並以前詞置辯
    。是本件應予審究者厥為：
  (一)原證一契約是否有效？
  1.按以不能之給付為契約標的者，其契約為無效；但其不能情
    形可以除去，而當事人訂約時並預期於不能之情形除去後為
    給付者，其契約仍為有效。民法第246 條第1 項定有明文。
    又私有農地所有權之移轉，依89年1 月26日修正刪除前之土
    地法第30條之規定，其承受人以能自耕者為限，如承買人當
    時係無自耕能力之人，須於訂約時明白約定由承買人指定登
    記與任何有自耕能力之第三人，或具體約定登記於有自耕能
    力之特定第三人，或約定待承買人自己有自耕能力時為移轉
    登記，或其他預期於不能之情形除去後為給付者，其契約始
    為有效，否則，即係以不能之給付為契約標的，依民法第24
    6 條第1 項前段之規定為無效，最高法院95年度台上字第16
    82號判決意旨可資參照。次按，解釋意思表示應探求當事人
    之真意，不得拘泥於所用之辭句，此觀諸民法第98條規定自
    明。又契約應以當事人立約當時之真意為準，而真意何在，
    又應以過去事實及其他一切證據資料為斷定之標準，不能拘
    泥文字致失真意，亦有最高法院19年上字第453 號判例意旨
    闡釋明確。
  2.經查，系爭土地為私有農地，為兩造所不爭執。依89年1 月
    間修正前土地法第30條固規定私有私有農地所有權移轉，其
    承受者以有自耕能力者為限，且不得移轉為共有。而無論誠
    標公司（或許萬章、王進富），或原告之母黃吳秀梅當時均
    無自耕能力，爭買賣契約訂定時客觀上確有給付不能之情形
    。然原證一契約書第11條之特約事項載明：「本件不動產現
    編訂為農業用地，雙方同意於政府法令准予分割時，乙方應
    無條件配合將該土地分割過戶給甲方，不得藉詞推託」，「
    乙方（即賣方）之義務及責任及於乙方之受贈人及繼承人」
    ；第13條更明文「．．產權取得名義由甲方（即買方）自行
    決定，乙方不得異議」等語（見本院卷第8 頁）。且證人許
    萬章於本院審理中具結證述：伊於77年間有與邱垂火簽立原
    證一之契約，已付清價金，當時約定若有一天可以辦理移轉
    登記時，再辦移轉登記，．．等語綦詳（見本院卷第45頁至
    47頁）；揆諸雙方立約當時之真意，承買人自得隨時指定登
    記予有自耕能力之第三人，或俟承買人自己有自耕能力時請
    求移轉登記，或待系爭土地變為非農地時始為移轉登記。惟
    系爭土地既為私有農地。申言之，上開修正前土地法第30
    條關於「私有農地所有權移轉，其承受人以能自耕者為限，
    並不得移轉為共有」之規定，已於89年1 月26日刪除，私有
    農地之承受人已無自耕能力資格之限制，可分割及移轉為共
    有，是「其不能情形可以除去」。兩造契約既已明定日後可
    能分割並為移轉登記時，由邱垂火或其繼承人備妥相關資料
    交原告申請辦理分割並辦理產權移轉登記，足見渠等於訂約
    時之真意係「預期於不能分割及移轉情形除去」後，為分割
    及移轉登記，依民法第246 條第1 項但書之規定，本件買賣
    契約仍屬有效。
  3.至於，被告抗辯原證一契約之買方係訴外人誠標公司，並非
    原告所主張之許萬章與王進富等語。惟證人許萬章於本院審
    理中已具結證稱：原證一契約系爭土地係伊與王進個人向邱
    垂火買，當時是想買來種菜，不知為何加上誠標公司的名稱
    等語（見本院卷第45頁背面）。審酌該證人為原證一契約之
    當事人之一，就原證一契約所載之內容及真意，知之最稔，
    其證言應堪採信。況且，原證一契約買方究係許萬章、王進
    富抑或僅誠標公司抑或上開三人皆是為買方，均不影響該契
    約之有效成立，亦不妨礙該契約之賣方即邱垂火負有履行該
    契約之義務，僅係應應向何人履行而已，是被告此部分抗辯
    ，無足採取。
  (二)原告請求移轉登記系爭土地，有無理由？
  1.按物之出賣人，負交付其物於買受人，並使其取得該物所有
    權之義務，民法第348 條第1 項著有明文。又繼承人對於被
    繼承人之債務，以因繼承所得遺產為限，負連帶責任；連帶
    債務之債權人，得對於債務人中之一人或數人或全體，同時
    或先後請求全部或一部之給付。連帶債務之債權人，得對於
    債務人中之一人或數人或其全體，同時或先後請求全部或一
    部之給付。連帶債務未全部履行前，全體債務人仍負連帶責
    任，民法第1153條第1 項、第273 條亦分別定有明文。再者
    ，債權之讓與，依民法第297 條第1 項之規定，雖須經讓與
    人或受讓人通知債務人始生效力，但不以債務人之承諾為必
    要，且讓與之通知性質上為觀念通知，原得以言詞或文書為
    之，不需何等之方式，故讓與人與受讓人間成立債權讓與契
    約時，債權即移轉於受讓人，除法律另有規定外，如經讓與
    人或受讓人通知債務人，即生債權移轉之效力。
  2.經查，被告雖以原證二契約上之賣方許萬章有兩種不同的章
    為由，爭執其真正等語。惟許萬章已於本院審理中具結證述
    該契約為真正及其簽訂過程綦詳，其證稱「（提示本院卷第
    9 頁買賣契約），原證二買賣標的其中199 地號土地在出售
    時，是否屬證人所有？），是當時向邱垂火購買，是我跟王
    進富一起購買，所有權應該屬於我與王進富的，79年出售時
    王進富同意也在場．．」：「（提示原證二）（被告訴訟代
    理人）該買賣契約總共用印幾次？是否有事候補簽之狀況？
    我忘記了，但好像有一次黃恆亮找我，說甲方、乙方簽訂有
    錯誤，叫我再用印一次。」、「（問）證人說簽訂有錯，到
    底是什麼錯誤？好像是用詞錯誤而已，後來有請我補蓋章，
    什麼時候我忘記了」等語（見本院卷第47頁）。本院審酌被
    告所指原證二契約用印不同部分，係於該契約十一、特約事
    項(四)「原乙方向邱垂火先生所承購座落蘆竹鄉○○段199 地
    號持分127/281 之農地，權利義務全部轉讓甲方承受」（見
    本院卷第10頁）。惟細繹此部分所蓋用賣方「許萬章」之印
    文，殊難看出有何不同，縱令「許萬章」之印文確有不同，
    惟此亦用於增二字與改一字，與許萬章有關「用詞錯誤」之
    證述尚難認有何不符，被告復未舉證說明原證二契約十一、
    特約事項(四)之內容，有何虛偽不實之處，自難認上開特約事
    項(四)非屬原證二契約效力之範疇。而依上開約定，原告主張
    黃吳秀梅已受讓系爭土地之權利義務，堪予採信。
  3.邱垂火於 77 年間與許萬章、王進富簽立原證一契約書後即
    畫定分管範圍，並將系爭土地交付予渠等兩人，此亦為被告
    所不爭執。且許萬章、王進富兩人亦已於原證一契約簽立後
    ，在系爭土地之仳鄰198 之1 地號土地上興建門牌號碼為新
    興街395 、396 號房屋嗣並於79年間連同系爭土地之權利出
    售予黃吳秀梅，再由黃吳秀梅移轉登記予原告兩人之事實，
    有原證二契約，及（讓與）證明書暨上開兩間房屋所有權狀
    影本可證（見本院卷第9 頁至11頁、第42-2頁正反面）；再
    者，邱垂火於95年間死亡，因系爭土地為農業用地，若符合
    遺產及贈與稅法農地農用之規定，本可自遺產總額中扣除系
    爭土地現值而免徵遺產稅（遺產及贈與稅法第17條第6 款參
    照），但因系爭土地上有興建房屋，而不符合農地農用可免
    徵遺產稅之規定，遭國稅局補徵遺產稅在案。被告於97年間
    請求原告繳納部分遺產稅，有兩造之調解書在卷足憑（見本
    院卷第12頁），嗣再經由證人許萬章出面協調而由原告代繳
    系爭土地範圍內應納之遺產稅42萬元，業據證人許萬章證述
    在卷（見本院卷第46頁及其背面），並有被告不爭執係其簽
    收面額42萬元之支票影本在卷可稽（見本院卷第36頁），是
    原告二人受讓原證一契約就系爭土地之權利，被告即難諉為
    不知，且亦足徵被告並不否認原告受讓系爭土地權利情事，
    否則豈有可能要求原告代繳遺產稅之可能？況且，原告至遲
    已於本件起訴狀送達翌日即知悉系爭土地債權讓與情事，該
    債權讓與已生效力。再者，邱垂火死亡後，被告因分割繼而
    取得上開199 地號土地應有部分9310分之5343，其應有部分
    已足敷負擔原告請求系爭土地之移轉登記，而被告係邱垂火
    之繼承人，對其債務依法本應負連帶清償責任，且連帶債務
    之債權人依法得對其中之一人請求履行。從而，原告主張依
    原證一、原證二契約約定請求被告履行契約將系爭土地辦理
    移轉過戶登記，核屬有據。
五、綜上所述，原告本於買賣契約及繼承之法律關係，請求被告
    應將系爭土地應有部分127/562 過戶登記給原告黃恆亮、12
    7/562 過戶登記給原告黃恆恩，為有理由，應予准許。
六、本件事證已臻明確，兩造其餘攻擊防禦方法於判決結果不生
    影響，爰不另一一贅述，附此敘明。
七、據上論結，本件原告之訴為有理由，依民事訴訟法第 78 條
    ，判決如主文。
中    華    民    國    100   年    11    月    15    日
                  民事第二庭    法  官  張金柱
如對本判決上訴，須於判決送達後20日內向本院提出上訴狀。如
委任律師提起上訴者，應一併繳納上訴審裁判費。
以上正本係照原本作成。
中    華    民    國   100    年    11    月    16    日
                                書記官  葉靜瑜